ACORDAO-COMPLETO-2341741

ACÓRDÃO 41/2019 ATA 1/2019 - PLENÁRIO

VISTOS, relatados e discutidos estes autos de representação, com pedido de medida cautelar, apresentada por equipe de auditoria, noticiando possíveis irregularidades na execução do Contrato RDC 952/2014, firmado entre o Departamento Nacional de Infraestrutura de Transportes (Dnit) e o Consórcio Aterpa - Serveng - Maia Melo, para a elaboração do projeto básico e executivo de engenharia e execução das obras para duplicação de rodovia e restauração da pista existente e obras de arte especiais na Rodovia BR-262/ES, no segmento km 19,1 ao km 71,72, bem como na Licitação RDC/CI 365/2014, que lhe deu origem.
ACORDAM os Ministros do Tribunal de Contas da União, reunidos em Sessão do Plenário, diante das razões expostas pelo Relator, em: 
9.1. suspender por 30 dias o referendo da medida cautelar concedida por meio do despacho acostado à peça 64; 
9.2. retornar o processo à Secex/ES para as providências cabíveis.

Referendo de medida cautelar em processo de representação acerca de possíveis irregularidades na licitação e na execução de contrato para a elaboração do projeto básico e executivo de engenharia e execução das obras para duplicação de rodovia e restauração da pista existente e obras de arte especiais na rodovia BR-262/ES, no segmento km 19,1 ao km 71,72.

3. Representante: Equipe de auditoria da Secex/ES

13.1. Ministros presentes: José Mucio Monteiro (Presidente), Augusto Nardes, Raimundo Carreiro (Relator) e Bruno Dantas.
13.2. Ministros-Substitutos convocados: Marcos Bemquerer Costa e André Luís de Carvalho.

ACORDAO-COMPLETO-2410248

Acórdão 1634/2020 - Plenário

ACORDAO-COMPLETO-2389162

Acórdão 3150/2019 - Plenário

ACORDAO-COMPLETO-2349656

Acórdão 604/2019 - Plenário

RAIMUNDO CARREIRO

Adoto como relatório o despacho proferido em 18/12/2018 pelo Ministro José Múcio Monteiro para a concessão da medida cautelar (peça 64) :
"Cuidam os autos de representação apresentada por equipe de auditoria, noticiando possíveis irregularidades na execução do Contrato RDC n. 952/2014, firmado entre o Departamento Nacional de Infraestrutura de Transportes - Dnit e o Consórcio Aterpa - Serveng - Maia Melo, para a elaboração do projeto básico e executivo de engenharia e execução das obras para duplicação de rodovia e restauração da pista existente e obras de arte especiais na Rodovia BR-262/ES, no segmento km 19,1 ao km 71,72, bem como na Licitação RDC/CI n. 365/2014, que lhe deu origem. 
2. Em apertada síntese, a Secex/ES elencou desconformidades que têm origem nas divergências encontradas entre o anteprojeto de engenharia que foi usado como base para a licitação e as especificações estabelecidas no termo de referência, constante do anexo IV do próprio edital, que impactam critérios relevantes para a segurança do trecho, tais como inclinação de rampa, raios das curvas e velocidade máxima de tráfego. Entre outras questões, destaco, também, o fato de que foi emitida ordem de serviço para o início das obras, sem que houvesse projeto básico aprovado para todo segmento.
3. Com isso, no despacho anterior, apesar de reconhecer, em cognição sumária, a gravidade dos fatos apontados, considerei inoportuna a concessão da medida cautelar sugerida pela unidade técnica, naquele momento, por se tratar de obra essencial à segurança da população já em execução, motivo pelo qual determinei que fosse feita a oitiva do Dnit para o esclarecimento das questões elencadas pela SeinfraRodovia.
4. Feito isso, o órgão apresentou argumentos que foram considerados insuficientes pela unidade instrutiva, que propôs, novamente, (i) a adoção de medida cautelar para que seja suspensa a execução contratual até que seja aprovado o projeto básico de todo o segmento contratado, em conformidade com o termo de referência da licitação; e (ii) oitiva sobre os mesmos tópicos.
5. Fazendo um juízo de ponderação entre os benefícios e custos que a adoção da medida proposta poderia causar, levando em consideração os mesmos motivos já destacados, quais sejam, de que a obra já está em andamento e de que se trata de trecho com elevado número de acidentes, decido, excepcionalmente, no sentido de que seja dada continuidade à execução somente até que se conclua o trecho compreendido entre as estacas 4.015 a 4.380 (km 49,38 ao km 56,66) , minimizando eventuais perdas de serviços realizados, desde que condicionada à adequação das desconformidades relatadas ao que estabelece o termo de referência constante do edital de licitação, dado que mais seguro à população. Também devem ser feitos todos os desvios e adaptações necessárias à liberação do fluxo de veículos na região com segurança. 
6. Após isso, caracterizados os pressupostos de perigo na demora, tendo em vista que a obra avança em desconformidade com o previsto no edital, e da fumaça do bom direito, visto que os fatos narrados consubstanciam indícios de grave afronta ao princípio da vinculação ao instrumento convocatório e delineiam estar sendo implantada uma solução de menor segurança para os usuários do que previa o edital, determino que se suspenda cautelarmente a execução contratual, até que se decida o mérito da presente representação, uma vez mitigado o perigo na demora reverso pela solução transitória adotada para preservar a parcela executada, atendidas as condicionantes mencionadas. Desde já autorizo que seja ouvido o Dnit acerca de duas questões, quais sejam: o início das obras sem que o projeto básico de todo o segmento tivesse sido aprovado, e da não aderência da parcela do projeto desenvolvido e da parte da obra executada em relação ao termo de referência do edital.
7. Determino, ainda, à Secex/ES que monitore o cumprimento das medidas acima elencadas, bem como que instrua no mérito a presente representação, apurando os indícios de irregularidade levantados, identificando os responsáveis e avaliando a eventual ocorrência de dano ao erário, assegurando o devido contraditório e a ampla defesa aos envolvidos.
	8. Diante do exposto, decido:
8.1. determinar que a continuidade da execução do Contrato RDC nº 952/2014 somente ocorra até que se conclua o trecho compreendido entre as estacas 4.015 a 4.380 (km 49,38 ao km 56,66) , minimizando eventuais perdas de serviços realizados, desde que condicionada à adequação das desconformidades relatadas ao que estabelece o termo de referência constante do edital de licitação, além de que sejam feitos todos os desvios e adaptações necessárias à liberação do fluxo de veículos na região com segurança;
8.2. determinar, nos termos do art. 276, § 3º, do RI/TCU, que se suspenda a execução do Contrato RDC nº 952/2014 até que se decida o mérito processual, exceto as intervenções atinentes à Ponte sobre o Córrego Boa Vista, realizando a oitiva do Departamento Nacional de Infraestrutura de Transportes - Dnit e da empresa contratada, para que se pronunciem, no prazo excepcional de 7 dias, sobre as seguintes questões: 
8.2.1. emissão de ordem de início das obras sem que o projeto básico de todo o segmento contratado estivesse aprovado; e 
8.2.2. início das obras a partir de projeto não aderente ao termo de referência contido no edital de licitação;
8.3. determinar à Secex/ES que monitore o cumprimento das medidas acima elencadas, e que proceda à análise do mérito da presente representação."
	É o relatório.

não há

Não atuou

REPRESENTAÇÃO. RDC. CONTRATAÇÃO INTEGRADA DE EMPRESA PARA ELABORAÇÃO DO PROJETO BÁSICO E EXECUTIVO DE ENGENHARIA E EXECUÇÃO DAS OBRAS PARA DUPLICAÇÃO DE RODOVIA E RESTAURAÇÃO DA PISTA EXISTENTE E OBRAS-DE-ARTE ESPECIAIS NA RODOVIA BR-262/ES. EXECUÇÃO DA OBRA EM DESCONFORMIDADE AO QUE ESTABELECE O EDITAL DE LICITAÇÃO. MEDIDA CAUTELAR. SUSPENSÃO PARCIAL DA EXECUÇÃO DO CONTRATO. REFERENDO.

REPRESENTAÇÃO (REPR)

Secretaria de Controle Externo no Estado do Espírito Santo (Secex/ES)

Inicialmente, registro que atuo nos presentes autos por força do art. 152 do Regimento Interno do TCU (RI/TCU) .
2.	A representação em análise pode ser conhecida, uma vez satisfeitos os requisitos de admissibilidade previstos no art. 113, § 1º, da Lei 8.666, de 1993, nos arts. 235 e 237, inciso VII, do Regimento Interno do TCU e no art. 103, § 1º, da Resolução TCU 259, de 2014.
3.	Cuidam os autos de representação apresentada por equipe de auditoria, noticiando possíveis irregularidades na execução do Contrato RDC 952/2014, firmado entre o Departamento Nacional de Infraestrutura de Transportes (Dnit) e o Consórcio Aterpa - Serveng - Maia Melo, para a elaboração do projeto básico e executivo de engenharia e execução das obras para duplicação de rodovia e restauração da pista existente e obras de arte especiais na Rodovia BR-262/ES, no segmento km 19,1 ao km 71,72, bem como na Licitação RDC/CI 365/2014, que lhe deu origem.
4. 	A Secex/ES depois de ouvir o Dnit, propôs a "paralisação imediata das obras que estão sendo executadas no segmento compreendido entre os km 49,38 ao km 56,66, exceto as da Ponte sobre o Córrego Boa Vista, até que todos os projetos irregularmente aprovados sejam revisados e adequados às especificações do Edital e que haja a aprovação integral do Projeto Básico de todo o segmento contratado, obedecendo as especificações do Termo de Referência, e este Tribunal se pronuncie acerca dos procedimentos adotados" (peça 61) , pois considerou não afastados os seguintes indícios de irregularidades apontados na inicial:
i) as especificações contidas no ANEXO IV - Termo de Referência, juntamente com o Manual de Projeto Geométrico de Rodovias Rurais de 2006, devem nortear a elaboração dos projetos e a restauração da pista existente/construção da nova pista, utilizando-se o ANEXO III - Anteprojeto apenas como fonte subsidiária de informações, de modo que tanto a aprovação do Projeto Básico/Executivo e início da execução das obras do segmento compreendido entre as estacas 4.015 a 4.380 (km 49,38 ao km 56,66) , com 7,3km de extensão, como a aprovação do Projeto Básico de geometria e terraplenagem para o trecho entre as estacas 4.380 a 5.076+3,754 (km 56,68 ao km 71,72) , com 13,92km de extensão, devem ser consideradas irregulares, pois infringem os princípios da vinculação ao instrumento convocatório, da economicidade e da indisponibilidade do interesse público;
ii) o Anteprojeto de Engenharia, ANEXO III do Edital, não possibilita a perfeita caracterização da obra, infringindo, assim, o disposto no inciso I do § 2º do art. 9º da Lei 12.462/2011 e no art. 74 do Decreto 7.581/2011;
iii) não houve amparo legal para a emissão de ordem de início de execução de parte da obra rodoviária, do km 49,38 ao km 56,66, antes da aprovação integral do projeto básico de todo o segmento contratado no âmbito do regime da contratação integrada (RDC/CI) , do km 19,1 ao km 71,72, ainda mais que o trecho para o qual ainda não houve aprovação do projeto básico, do km 19,1 ao km 49,38, é exatamente o mais crítico, tanto por ser um concentrador de acidentes como por ser de difícil execução, contrariando o princípio da eficiência, pois a sua execução deveria ser priorizada pela Administração, e o princípio da economicidade, pois a postergação da execução pode ensejar, inclusive, a não realização da obra neste trecho, por não ser o mais atraente sob o ponto de vista de retorno financeiro, em função da dificuldade de execução; e
iv) não foram apresentadas razões que justificassem a escolha do segmento entre os km 49,38 e km 56,66 para o início das obras, embora não fosse esse o trecho mais crítico contratado, levando-se em conta, inclusive, que, na Fiscalização de Orientação Centralizada - FOC Segurança Viária, realizada pelo TCU em 2014, objeto da Fiscalização nº 684/2014, o segmento compreendido entre os km 29 e 34,9 da BR-262/ES foi selecionado entre os cinco trechos concentradores de acidentes de todo País, infringindo, assim, os princípios da eficiência e da indisponibilidade do interesse público.
5. 	Em 18/12/2018, o Ministro José Múcio Monteiro, "fazendo juízo de ponderação entre os benefícios e custos que a adoção da medida proposta poderia causar, levando em consideração que a obra já está em andamento e de que se trata de trecho com elevado número de acidentes", decidiu:
 " (...) excepcionalmente, no sentido de que seja dada continuidade à execução somente até que se conclua o trecho compreendido entre as estacas 4.015 a 4.380 (km 49,38 ao km 56,66) , minimizando eventuais perdas de serviços realizados, desde que condicionada à adequação das desconformidades relatadas ao que estabelece o termo de referência constante do edital de licitação, dado que mais seguro à população. Também devem ser feitos todos os desvios e adaptações necessárias à liberação do fluxo de veículos na região com segurança".
6. 	Ou seja, tendo em vista que a obra avança em desconformidade com o previsto no edital, e da fumaça do bom direito, visto que os fatos narrados consubstanciam indícios de grave afronta ao princípio da vinculação ao instrumento convocatório e delineiam estar sendo implantada uma solução de menor segurança para os usuários do que previa o edital, o Ministro José Múcio Monteiro determinou a suspensão da execução do Contrato RDC 952/2014 até que se decida o mérito processual, exceto as intervenções atinentes à Ponte sobre o Córrego Boa Vista, realizando a oitiva do Departamento Nacional de Infraestrutura de Transportes - Dnit e da empresa contratada.
7. 	Estando os autos no gabinete para fins de submeter ao referendo do Plenário a cautelar concedida, nos termos do art. 276 do Regimento Interno, o Dnit apresentou o Ofício 503/2019/ACE/DG/DNIT SEDE-DNIT (Peça 86) , nos seguintes termos:
"1.	Cumprimentando-o cordialmente, refiro-me ao Oficio em epígrafe, por meio do qual a Secretaria de Controle Externo no Estado do Espírito Santo dessa Corte de Contas encaminhou a este Departamento o Despacho do Ministro José Múcio Monteiro, proferido no processo de Representação, que trata do Contrato RDC n.° 952/2014 - firmado entre este DNIT e o Consórcio Aterpa/Serveng/Maia Melo, e tem por objeto a Elaboração de Projeto Básico e Executivo de Engenharia e Execução das Obras para Duplicação de Rodovia e Restauração da Pista Existente e Obras de Arte Especiais na Rodovia BR- 262/ES, no segmento km 19,1 ao km 71,72.
2.	Acerca da decisão, foi apresentado à SECEX/ES, em 10/01/2019, o Oficio n° 11/2019/ASSTEC/GAB - DG/DNIT SEDE-DNIT, contendo manifestação quanto aos indícios de irregularidades apontados no Relatório de Representação.
3.	 No entanto, tendo em vista a complexidade e relevância da matéria e, ainda, as recentes modificações no quadro de Diretores desta Autarquia, inclusive, desta Diretoria Geral, solicito prazo de 30 (trinta) dias para que o assunto seja rediscutido internamente, com o objetivo de verificar a necessidade de envio de considerações adicionais, conforme tratativas ocorridas em reunião realizada nesta data, no gabinete de Vossa Excelência. 
4.	Por fim, coloco-me à disposição para apresentar eventuais esclarecimentos que se fizerem necessários."
8.	Ante o exposto, considerando os argumentos apresentados, acolho a solicitação do Dnit e voto por que o Tribunal adote o acórdão que ora submeto a este colegiado.
TCU, Sala das Sessões Ministro Luciano Brandão Alves de Souza, em 23 de janeiro de 2019.
RAIMUNDO CARREIRO
Relator